臺灣嘉義地方法院民事判決　　　　　　　 95年度訴字第384號
原　　　告　乙○○
訴訟代理人　邱創典律師
被　　　告　丁○
訴訟代理人　丙○○
上列當事人間租佃爭議事件，本院於民國96年7月2日言詞辯論終
結，判決如下：
    主  文
被告應協同原告至嘉義縣竹崎鄉公所，辦理坐落嘉義縣竹崎鄉○
○段六十二地號，地目旱，面積七七五０點三八平方公尺竹租字
第００三號耕地租約，變更承租面積如附圖一斜線面積為二六五
六點九四平方公尺之登記。
訴訟費用由被告負擔。
    事實及理由
壹、程序方面：
一、出租人與承租人間因耕地租佃發生爭議時，應由當地鄉（鎮
    、市、區）公所耕地租佃委員會調解；調解不成立者，應由
    直轄市或縣（市）政府耕地租佃委員會調處；不服調處者，
    由直轄市或縣（市）政府耕地租佃委員會移送該管司法機關
    ，司法機關應即迅予處理，並免收裁判費用。前項爭議案件
    非經調解、調處，不得起訴；經調解、調處成立者，由直轄
    市或縣（市）政府耕地租佃委員會給予書面證明。耕地三七
    五減租條例（下稱三七五減租條例）第26條定有明文。兩造
    就嘉義縣竹崎鄉○○段62地號土地發生租佃爭議，經嘉義縣
    竹崎鄉公所耕地租佃委員會調解及嘉義縣政府耕地租佃委員
    會調處均不成立，經嘉義縣政府依三七五減租條例第26條第
    1項移送本院審理，有嘉義市政府民國95年7月12日府地權字
    第0950098602號函附卷足稽，本件租佃爭議業踐行調解、調
    處程序，故原告起訴為合法，核先敘明。
二、原告於判決確定前，得撤回訴之全部或一部，但被告已為本
    案之言詞辯論者，應得其同意，民事訴訟法第262條第1項定
    有明文，則本件原告起訴時請求租金之部分，業據其於96年
    7月2日言詞辯論期日以言詞撤回該部分之起訴，並當庭得被
    告訴訟代理人之同意，自生合法撤回之效力。
三、按訴狀送達後，原告不得將原訴變更或追加他訴。但擴張或
    減縮應受判決事項之聲明者者，不在此限，民事訴訟法第25
    5條第1項第3款定有明文。本件原告起訴原請求判決：「被
    告應協同原告至嘉義縣竹崎鄉公所，辦理坐落嘉義縣竹崎鄉
    ○○段62地號，旱，面積7750.38平方公尺竹租字第003號耕
    地租約，變更承租為被告及面積為2568.46平方公尺」，嗣
    於訴狀送達後，更正聲明為「被告應協同原告至嘉義縣竹崎
    鄉公所，辦理坐落嘉義縣竹崎鄉○○段62地號，旱，面積77
    50.38平方公尺竹租字第003號耕地租約，變更承租面積如嘉
    義縣竹崎地政事務所96年3月8日複丈成果圖方案二斜線面積
    為2656.94平方公尺」，分別係屬應受判決事項聲明之減縮
    及擴張，依上揭說明，應為合法。
貳、實體方面：
一、原告起訴主張：嘉義縣竹崎鄉○○段62號旱，13等則，面積
    7705.38平方公尺土地（下稱系爭土地），重測前地號竹崎
    段38號，為原告所有。38年1月1日由原告之父林舉與訴外人
    謝朝龍訂立耕地租約，約定租金為全年正產物總收獲量（即
    甘藷）千分之三百七十五計算，並向嘉義縣竹崎鄉公所登記
    在案，有竹租字第003號耕地租約可憑。原出租人及承租人
    因均已死亡，後由兩造繼承。查系爭土地之上開耕地原始租
    約承租名義人雖為謝朝龍，惟實際係由謝朝龍及訴外人甲○
    ○、楊羅金員等三人共同承租，而由謝朝龍出名訂立租約，
    面積各為3分之1。嗣楊羅金員、甲○○2人分別於56年12月7
    日及56年12月10日無條件放棄承租權，並將承租土地交還原
    告耕作，亦有卷附承租權放棄書可稽。因被告實際耕作面積
    僅係租約之3分之1，經向被告請求協同至竹崎鄉公所辦理變
    更租約登記，均遭拒絕。原告請求竹崎鄉及嘉義縣政府耕地
    租佃調處，經嘉義縣政府耕地租佃委員會95年6月21日決議
    ，應准由原告按實際出租面積申請租約變更登記，並請被告
    協同辦理在案，有嘉義縣政府函及調解（處）程序筆錄可稽
    。被告在接受上開決議通知10日內未為同意表示，視為不服
    調處，經嘉義縣政府移送鈞院審理在案。原告爰依耕地租賃
    之法律關係及三七五減租條例第6條第1項提起本訴。並聲明
    ：「被告應協同原告至嘉義縣竹崎鄉公所，辦理坐落嘉義縣
    竹崎鄉○○段62地號，旱，面積7750.38平方公尺竹租字第
    003號耕地租約，變更承租面積如嘉義縣竹崎地政事務所96
    年3月8日複丈成果圖方案二（即附圖一）斜線面積為2656.9
    4平方公尺」。
二、被告則以下列言詞置辯，並聲明：駁回原告之訴。
（一）系爭土地，在民國前被告先父謝居與林舉已有租佃關係，
      至今上百年，經過傳承謝朝龍及被告丁○，約40年前兄弟
      分家產，鄉公所依實地調查，續約至今。56年以前，系爭
      土地全部由被告耕作，56年後系爭土地3分之2被原告收回
      ，但被告仍繳交全部租金。租金一年新台幣（下同）3,00
      0元，之前租金都是親自拿給原告，之後發生糾紛，才用
      存證信函方式寄租金。
（二）原告所提訴外人甲○○、楊羅金員二人，並非租約之當事
      人，而是被告所雇用之工人，沒有權利簽承租權放棄書。
（三）56至95年間，被告經鄉公所、國防部多次要求收回土地自
      己耕作，被告也多次要求完整耕作，鄉公所、國防部明令
      原告不可收回自己耕種，原告明顯違法。
三、查系爭土地現屬原告所有，38年1月1日由林舉與謝朝龍訂立
    耕地三七五租約，嗣因林舉、謝朝龍二人均已死亡，分由原
    告與被告繼承，續訂並登記租約。依據租約登記簿記載，雙
    方約定全部租賃土地總面積為7705.38平方公尺，租額為芝
    （甘藷之台語）實物5230台斤，有土地登記謄本、嘉義縣私
    有耕地租約、嘉義縣竹崎鄉公所函附耕地三七五租約登記清
    查表資料（見本院卷第67、41、49頁）等附卷可按，均堪認
    為真實。
四、原告主張系爭土地係由謝朝龍及訴外人甲○○、楊羅金員等
    三人共同承租，而由謝朝龍出名訂立租約，面積各為3分之1
    。嗣楊羅金員、甲○○2人分別放棄承租權，並將承租土地
    交還原告耕作，被告實際耕作面積及承租範圍僅係租約之3
    分之1即附圖一之範圍，原登記租約中之承租面積7705.38
    平方公尺有誤，被告應協同伊辦理租約變更登記等情，則為
    被告所否認，並以前開情詞置辯，是本件兩造爭點厥為：被
    告就系爭土地承租之範圍為何？（見本院卷第143頁）茲析
    述如下：
（一）查被告抗辯其承租系爭土地之面積為7705.38平方公尺，
      無非係以耕地三七五租約登記為其佐證。然按三七五減租
      條例第6條第1項規定：「本條例施行後耕地租約應一律以
      書面為之，租約之訂立、變更、終止或換訂，應由出租人
      會同承租人申請登記」，固係為保護佃農及謀舉證上便利
      而設，惟按三七五減租條例第6條關於以書面訂立耕地三
      七五租約之規定，係以其耕地之租賃契約已經成立為其前
      提要件，此有最高法院43年度台上字第1105號裁判要旨可
      資參照，故租約登記仍應以已有合法訂立之耕地租約存在
      為前提要件，殆無疑義。再者，上開耕地租約書或變更登
      記書在程式上固因係嘉義縣竹崎鄉公所所填發，或具公文
      書之形式證據力，然按證據能力與證據力有別，前者係指
      於人或物中有為證據方法之資格，後者則係證據方法就應
      證事實所能證明之價值；公文書依民事訴訟法第355條第1
      項之規定，雖具有形式上證據力，至其實質上證據力之有
      無，則由事實審法院依自由心證判斷之（最高法院78年度
      台上字第2090號裁判要旨可資參照）。職是，上開耕地租
      約書或變更登記書縱係屬公文書，然其就被告對系爭土地
      全部是否存在租賃關係之實質證據力，仍應依調查證據結
      果審認之。
（二）經查，證人甲○○於本院95年8月28日言詞辯論期日具結
      證稱：「（你是向什麼人承租？）我向林舉承租，我有付
      一年300斤稻子當租金給林舉。」、「（你是否為丁○的
      工人？）我認識丁○，但我不是受僱他，他做和我同一區
      ，我們一人做一邊。」、「（你土地什麼時候還林舉？）
      當時87水災之前我承作的，做了10年左右，年底就還他們
      了。土地還林舉。」、「（你是否知道除了你和丁○一起
      做那塊土地之外，是否還有其他人承租？）承租都是年底
      承租，我只知道我承租那塊，租金是稻子300斤，另外還
      有一部分是丁○和他兄弟做，另一邊是楊邦的太太承作。
      」、「沒有，地主及鄉公所都沒有通知要登記，我也不知
      道要登記什麼。」、「（承租耕作的時候丁○或謝朝龍有
      無說系爭土地整筆是他們承租的？）沒有，地主是林舉，
      他也是向林舉承租的，沒有提到那個。」、「（有無簽約
      ？）沒有到鄉公所簽約，我是向林舉承租。」（見本院卷
      85至87頁）；另本院於96年3月8日現場勘驗，系爭土地如
      附圖二編號B、C、D、F現種植水梨、火龍果、荔枝及龍眼
      等果樹，而該日勘驗時證人許武雄具結證稱：「（系爭土
      地水梨園及火龍果何人耕作？）約81年底我開始耕作收成
      ，原告沒有向我收租金，收成歸我，我耕作時水梨樹就已
      種植，火龍果是我種的。」、「（系爭土地荔枝是何人種
      植？）新種的荔枝是我種的約10棵，老欉荔枝我不知是何
      人種的，系爭土地荔枝係我在收成、噴藥。」、「（你在
      種植荔枝或收成荔枝時被告有無阻止？）沒有。」、「（
      95年6月份被告訴訟代理人有無阻止你採收荔枝？）我在
      採收時被告訴訟代理人有阻止我採收，但我想我已經採收
      10多年，所以我們要採收。」（見本院卷第113頁）。被
      告雖主張56年以前，系爭土地全部由被告耕作，56年後系
      爭土地3分之2才被原告收回，然由上開證人甲○○之證詞
      觀之，被告於56年以前並未實際耕作系爭土地之全部，又
      系爭土地依證人許武雄所述系爭土地如附圖二編號B、C、
      D、F部分於81年底即由證人許武雄耕作採收耕作，被告目
      前並未在該筆土地上開位置耕種，被告訴訟代理人對證人
      上開證詞當場亦表示沒有意見（見本院卷第114頁），依
      此，可認被告就上開土地之承租範圍，與被告所主張整筆
      予以承租之情形顯然不同，被告實際耕作系爭土地之面積
      ，應僅如附圖一所示面積，被告空言承租耕作面積為系爭
      土地全部，不足採信。
（三）次按稱租賃者，謂當事人約定一方以物租與他方使用、收
      益，他方支付租金之契約。民法第421條第1項定有明文。
      又按租賃，乃特定當事人間所締結之債權契約，對於契約
      必要之點，即租金與標的物之意思表示必須一致，否則其
      契約即難謂已成立（最高法院89年度台上字第676號判決
      參照）。再按租金為租賃契約必要之點，依民法第153條
      第2項規定，當事人對此必要之點意思一致，契約始推定
      其成立（最高法院81年度台上字第2844號判決參照）。另
      契約須以當事人互相表示意思一致而成立。所謂一致通常
      係指必要之點而言。租賃為當事人約定一方以物租與他方
      使用收益，他方支付租金之契約，故租賃必要之點自為租
      賃物與租金二者，此二者意思表示缺乏一致，其契約即難
      認為成立（最高法院43年度台上字第1098號判決參照）。
      查本件租約登記租額為甘藷實物5,230台斤，依嘉義縣政
      府公告94年期地租課徵實物折徵代金標準，甘藷每公斤4.
      5元（見本院卷第98頁），折算台斤為每台斤2.7元，依租
      約登記計算租額約2萬805元，然被告稱其每年繳交之租金
      為3,000元，與租約登記租額相差甚大，被告且迄未進一
      步提出相關之繳納租金之計算標準資料，用以證明其繳納
      予地主之租金，係就系爭土地全部範圍予以計租，故原告
      主張被告實際耕作系爭土地之面積，應僅如附圖一所示面
      積乙節，尚值採信，依此，因被告就系爭土地，僅係在如
      附圖一所示面積範圍內與原告存在有三七五租約關係，自
      堪信為真實。
五、綜上所述，原告主張其與被告之間就系爭土地如附圖二之B
    、C、D、F部分並無耕地租賃關係存在，既與上開證據調查
    結果相符，足堪採信，兩造間就系爭土地如附圖二之B、C
    、D、F部分既無事實上之耕地租賃關係存在，從而，原告依
    據三七五減租條例第6條第1項規定，請求被告辦理變更承租
    面積如附圖一斜線面積為2656.94平方公尺租約登記，即屬
    有據，為有理由，應予准許。
六、本件判決基礎已臻明確，兩造其餘之攻擊防禦方法及訴訟資
    料經本院斟酌後，核與判決不生影響，無一一論述之必要，
    併予敘明。
七、據上論結，原告之訴為有理由，依民事訴訟法第78條，判決
    如主文。
中　　華　　民　　國　　96　　年　　7 　　月　　11　　日
                  民事第一庭法　官  吳芝瑛
如對本判決上訴，須於判決送達後20日內向本院提出上訴狀。
以上正本證明與原本無異。
中　　華　　民　　國　　96　　年　　7 　　月　　11　　日
                            書記官  馮澤文
